【裁判字號】    94,上更(一),476
【裁判日期】    950104
【裁判案由】    水土保持法等
【裁判全文】
臺灣高等法院刑事判決             94年度上更(一)字第476號
上  訴  人
即  被  告  甲○○
選任辯護人  鐘律師
上列上訴人因水土保持法等案件，不服臺灣板橋地方法院88年度
訴字第2010號，中華民國90年3月29日第一審判決（起訴案號：
臺灣板橋地方法院檢察署88年度偵字第11778號），提起上訴，
經判決後由最高法院發回更審，本院判決如下：
    主  文
原判決撤銷。
甲○○共同在私人山坡地未經同意擅自占用致生水土流失，未遂
，處有期徒刑肆月，併科罰金新台幣捌萬元，有期徒刑如易科罰
金、罰金如易服勞役均以新台幣玖佰元即銀元參佰元折算壹日。
扣案無線電對講機貳台沒收。
    事  實
一、甲○○與陳錦良、林明信（已於民國90年2月26日死亡）、
    林建民（已判刑確定）、及真實姓名年籍不詳，綽號「建國
    」之成年男子，均明知坐落臺北縣林口鄉○○○段頂福小段
    一六二六號地號土地之地目為林，係經公告之山坡地，竟基
    於共同犯意聯絡，未得該土地所有權人乙○○等人之同意，
    而於八十八年五月間，由林明信自行僱用陳錦良，並透過「
    建國」僱用甲○○及林建民，由陳錦良駕駛挖土機在上開乙
    ○○等人所有之山坡地，先行除去地表之草木，破壞地表，
    並舖設鐵板，以利大貨車通行，再由甲○○、林建民駕駛車
    號ＡＰ－二Ｏ二號曳引車，載運垃圾及廢土前來傾倒，復由
    陳錦良駕駛挖土機，將前開土石、廢棄物推入山坡地凹谷處
    並予剷平整理，林建民則持無線電在路口負責把風，以規避
    警方取締，占用土地面積廣達五百零七平方公尺（詳如附圖
    所示），現場滿目瘡痍，到處堆積建築廢棄之磚瓦、石塊、
    及家用廢棄物，沿路原為原生植物叢生之處悉遭犁平成黃土
    路面，上面覆以鐵板，未加設任何防止沖刷及排水設施，廢
    棄物沿山坡向下填塞坡谷，明顯破壞地表，影響自然景觀，
    惟尚未致生水土流失。嗣於88年5月6日晚間九時許，乙○○
    駕車經過發現後，報警查獲，並當場扣得宏誠交通有限公司
    所有之曳引車及陳錦良所有之挖土機各乙輛、甲○○及林建
    民所有之無線電2台。
二、案經臺北縣警察局新莊分局報請臺灣板橋地方法院檢察署檢
    察官偵查起訴。
    理  由
一、依修正後刑事訴訟法施行法第7條之3規定：「中華民國92年
    1月14日修正通過之刑事訴訟法施行前，已繫屬於各級法院
    之案件，其以後之訴訟程序，應依修正刑事訴訟法終結之。
    但修正刑事訴訟法施行前已依法定程序進行之訴訟程序，其
    效力不受影響」。經查92年1月14日修正通過之刑事訴訟法
    ，業於同年9月1日施行，而本案係於88年12月7日修正刑事
    訴訟法施行前繫屬於第一審法院，依前開法條規定，對於提
    起上訴之案件，於修正刑事訴訟法施行前第一審就可得為證
    據之證據，已依法定程序調查者，其效力不受影響，仍得為
    證據。本案下列證人各先後於警詢偵查及原審及本院前審中
    供證在卷，本院於審判期日依法定程序提示筆錄並告以要旨
    ，令被告辯論而為合法調查，有審判筆錄在卷可稽，揆諸前
    揭說明下列證人供述之證據，自有證據能力。(參見最高法
    院93年台上字第203號、94年台上字第4277號刑事判決)。況
    被告對本案卷內人證、物證之證據能力均表示無意見 (見本
    院準備程序筆錄)，且於言詞辯論終結前，就本案證據之調
    查，均無何異議，既無異議，依刑事訴訟法第159條之5規定
    ，該等人證、物證，自亦均有其證據能力，合先敘明。
二、訊據上訴人即被告甲○○矢口否認上揭犯行，辯稱：伊駕駛
    營曳引（半拖車）ＡＰ─二○二至該處，警方即到場，當時
    伊所駕車輛車斗內面仍光滑無此，全無泥土或與現場棄置之
    物相同物，可見車上無載物，當天係一名綽號「建國」之男
    子叫伊至該地查看場地車輛出入是否方便，伊載林建民過去
    ，因其比較不會開車，所以伊載其過去，順便跟伊學開車，
    該現場之廢棄物之前早就有了，並非伊所為，無違反水土保
    持法等語。
三、經查：
  (一)系爭土地原為陳欽桐所有，有臺北縣政府出具之土地所有權
    狀及地籍圖各乙紙在卷（見偵卷第70頁、第71頁）。嗣為繼
    承人乙○○等人繼承，有戶籍謄本及遺產稅申報書等在卷(
    見原審卷(一)第135頁至第139頁)，而系爭土地為山坡地，復
    經臺北縣政府函覆，稱「本案小南灣段頂福小段一六二六地
    號土地係經行政院六十八年十一月二十一日台六十八經字第
    一一七０一號函核定，臺灣省政府六十九年二月六日府農山
    字第一二０一六六號公告之山坡地，及水土保持法之行政院
    八十六年七月三十一日台八十六農三０八二四號函核定，省
    府八十六年十月八日八六府農水字第一六八八六七號公告之
    山坡地。
  (二)上揭土地遭被告等占用任意傾倒廢棄物之事實，迭據證人即
    土地所有權人之一乙○○於偵審中供證綦詳 (見偵卷第11頁
    至第12頁、第61頁至第62頁、原審卷(一)第41頁至第43頁、第
    45 頁、第132頁、第177頁、上訴卷第100頁)，核與證人即
    查獲員警胡富善於原審中證稱：看到林建民手持無線電對講
    機在路口把風。然後到現場時看到另一位男子甲○○開大卡
    車、陳錦良駕駛挖土機在現場。他們二人都在車上。卡車、
    挖土機是否都有發動伊不清楚。看到挖土機在作業、卡車停
    在旁邊空地上。挖土機在把垃圾剷平．挖土機在剷垃圾沒錯
    。卡車車尾朝著倒垃圾的地方。現場垃圾有多少伊不清楚因
    為當時是晚上很難看出垃圾有多少，但伊等有拍照。隔天伊
    等有到現場補照。現場挖土機有動作，伊可以確定。（見原
    審卷(一)第80頁、第84頁）。證人即另查獲員警張鑑榮於原審
    中證稱：伊等去的時候先看到林建民站在路口。拿無線電觀
    看有沒有其他路人或者車輛出入。他一人站在那裡，無線電
    手機打開的，伊等三人就過去，伊等把警車停在外面把路口
    堵住人走進去，伊等有看到怪手還有卡車，怪手在比較裡面
    ，卡車在比較靠外面，二部車都沒有車燈，但是引擎都是發
    動的。伊看到怪手還在挖廢棄物把廢棄物撥到旁邊去。現場
    路很窄，只有一台車可以開進去，地上已經有鋪鐵板，如果
    他們要出來一定要卡車先出來怪手才能出來。伊等到的時候
    看到林建民站在路口，伊等問他你站在那裡做什麼？伊等三
    人就往裡面走，當時被告等人都已經下車了。他們都站在裡
    面的土堆裡。伊等進去時候沒有看到怪手有動作，因為裡面
    很暗，伊剛才的意思是依照怪手停的樣子推測怪手之前的動
    作，其實伊並沒有真的看到怪手是否在動。（提示現場六張
    照片即偵查卷第十九頁）第一、二張是把怪手、卡車都帶到
    林口腐植場。把車子暫時停放在那裡，所以這二張不是案發
    現場的照片。第三、四、五、六張都是隔天早上警方到現場
    拍的（見原審卷(一)第115頁至第118頁）供證情節大致吻合。
    是被告與共犯林建民、陳錦民於前揭時地在系爭土地上，由
    共犯林建民站在馬路上把風，手持無線電負責告知被告馬路
    上之情況，而被告負責駕駛曳引車傾倒廢棄物，再由共犯陳
    錦良將廢棄物剷至山坡地下緣等行為，足堪認定。
  (三)此外，復有對講機2台扣案可資佐證，臺灣板橋地方法院檢
    察署於88年7月5日至林口鄉小南灣頂福小段一六二六號現場
    履勘，履勘情形「一、命地政人員測繪系爭土地被開挖面積
    範圍送署附卷。二、命警員拍攝系爭土地全景照片送署附卷
    。三、鐵片已被移走，改放成柚子樹苗約五十餘棵，現場土
    地地面土質不相同，改成花土，覆蓋其上。此有履勘筆錄及
    照片7紙在卷（見偵卷第68頁及第80頁至第81頁）。依卷內
    照片所示，可見現場有曳引車及挖土機各一輛，被告曳引車
    之車斗已空無殘留物，另觀現場照片亦見山坡地下坡處有堆
    有大量垃圾（見偵卷第19頁、第31頁、原審卷(二)第8頁至第
    13頁）。而系爭土地遭開挖之面積範圍，亦經地政人員到場
    測繪，有臺北縣新莊地政事務所北縣莊地二字第九七三六
    號函檢送之林口鄉○○○段頂福小段一六二六地號土地測量
    之土地複丈成果圖乙份（如附件）在卷足佐（見偵卷第83頁
    至第89頁）。
  (四)共犯林明信雖指其經陳賢修之同意使用系爭土地云云，惟證
    人陳賢修於原審中證稱：沒有僱用林明信去該塊土地上整地
    、準備傾倒廢棄物。那是林明信未經許可在該塊土地上整地
    。伊從來都沒有去看過這塊土地，這塊土地是伊爺爺的，伊
    只有去掃墓過（見原審卷(一)第158頁至第159頁）。況陳賢修
    亦非系爭土地之所有權人並無同意他人使用之權，亦據證人
    乙○○供明於卷 (見偵卷第62頁)，是被告在系爭土地之利
    用未得土地所有權人之同意甚明。雖被告另以前詞置辯，然
    被告係於當晚廿二時許才到現場，苟被告僅意在試車能否進
    入該地，則白天光線充足，視線清楚方克了解各種狀況，其
    焉何於晚上進行，而無法達到更圓滿之效果？雖其所搭載之
    共犯林建民亦稱，其為學習開車技巧，故隨同前往，並非把
    風云云，惟共犯林建民並不在曳引車上學習開車技巧，而是
    站在馬路上手持無線電，業如前述，其將如何學習？況依共
    犯林明信及陳錦良之供述，鐵皮在案發當日之前二日已鋪設
    妥當，而案發當日共犯林明信除透過綽號「建國」之男子僱
    用被告等人外，又僱用共犯陳錦良於當日晚間廿二時至現場
    ，若被告僅受人之託單純至現場試車，又何需挖土機在現場
    配合？是被告經共犯林明信透過「建國」之託至系爭土地，
    顯非單純試車。再依證人張鑑榮供證：編號三照片是拍車斗
    裡面，如果是載砂土之類的會有殘留物，如果是載布、塑膠
    袋之類的，車斗裡板金很平，車斗就不會有殘留物（見上訴
    卷第80頁、第81頁）。另觀卷附被告所駕駛之曳引車之車斗
    內面之照片，表面平滑本不易沾留殘餘物，而系爭土地上所
    傾倒之垃圾係屬布、塑膠袋類之廢棄物並非砂土類，更不易
    殘留於車斗內，是被告以其車斗內無廢棄物之殘留物等詞為
    由，指其未傾倒垃圾，洵非可採。
  綜上，本件事證明確，被告所辯無非事後卸責之詞，不足採信
  ，其之犯行堪予認定，應依法論科。
四、系爭土地經被告等占用，傾倒廢棄物，業如前述，其雖明顯
    破壞地表，嚴重影響自然景觀，惟按水土保持法第32條第1
    項在公有或私人山坡地內未經同意擅自墾殖、占用或從事開
    發、經營或使用，致生水土流失或毀損水土保持之處理與維
    護設施罪，為實害犯，以發生水土流失或毀損水土保持之處
    理與維護設施之結果為必要。而山坡地保育利用條例第35條
    第3項於八十七年一月七日修正時已將「致生公共危險」之
    危險犯規定，修正為「致生水土流失」，亦以發生實害為必
    要。本院函請台北縣政府查覆系爭土地水土流失情形，據覆
    ：本府農業局自83年迄今之電腦建檔資料並無該地號之查報
    建檔紀錄，有該府94年11月30日北農山字第0940772140號函
    在卷可佐，顯示主管查報機關自本件案發迄今並未發現該地
    有水土流失之情形，本院再質之證人乙○○亦供證其每年均
    前往系爭土地處掃墓，並未發現水土流失之情形 (見本院審
    判筆錄)，是本案尚未致生水土流失之結果，應可認定。是
    核被告所為，係違反水土保持法第32條第4項、第1項之規定
    。本件尚未致生水土流失，被告行為尚屬未遂，依法減輕其
    刑，被告與陳錦良、林明信、林建民、「建國」間，有犯意
    聯絡，行為分擔，均為共同正犯。公訴人認被告同一行為，
    另涉刑法第320條之竊佔罪，惟水土保持法第32條已含有竊
    佔之性質，應屬實質上一罪吸收關係，應不另論竊佔罪。
五、原審論處被告罪刑本非無見，惟被告行為尚屬未遂，原判決
    認為既遂，仍有未洽，被告上訴否認犯罪，雖無理由，惟原
    判決既有可議，仍屬無可維持，自應由本院將原判決撤銷改
    判。爰審酌被告無視法令禁制，恣意將廢棄物濫行堆置山坡
    地，致山川環境破壞殆盡，，犯後復否認犯行，未見悔意，
    態度不佳等一切情狀，量處如主文所示之刑，並諭知易科罰
    金、易服勞役折算標準，以示懲儆；扣案曳引車靠行登記為
    宏誠交通有限公司名義，有前開台北市監理處函可參，非屬
    被告所有，扣案挖土機雖係共犯陳錦良所有，然並非專供本
    件犯罪所用之物，若予沒收，似屬過苛，爰均不予沒收。無
    線電對講機兩台，係被告甲○○、共犯林建民所有供犯罪所
    用之物，業據其陳明在卷，應依法宣告沒收。
據上論斷，應依刑事訴訟法第369條第1項前段、第364條、第299
條第1項前段、水土保持法第32條第4項、第1項、刑法第11條前
段、第28條、第26條前段、第38條第2款、罰金罰鍰提高標準條
例第2條、現行法規所定貨幣單位折算新臺幣條例第2條，判決如
主文。
本案經檢察官鍾鳳玲到庭執行職務。
中    華    民    國    95    年    1     月    4     日
                  刑事第十八庭審判長法  官  吳昭瑩
                                    法  官  王麗莉
                                    法  官  楊貴雄
以上正本證明與原本無異。
如不服本判決，應於收受送達後十日內向本院提出上訴書狀，其
未敘述上訴之理由者並得於提起上訴後十日內向本院補提理由書
（均須按他造當事人之人數附繕本）。
                                    書記官  林淑貞
中    華    民    國    95    年    1     月    5     日
附錄：本案論罪科刑法條全文
水土保持法第32條
在公有或私人山坡地或國、公有林區或他人私有林區內未經同意
擅自墾殖、占用或從事第8條第1項第2款至第5款之開發、經營或
使用，致生水土流失或毀損水土保持之處理與維護設施者，處六
個月以上五年以下有期徒刑，得併科新台幣600000元以下罰金。
但其情節輕微，顯可憫恕者，得減輕或免除其刑。
前項情形致釀成災害者，加重其刑至二分之一；因而致人於死者
，處五年以上十二年以下有期徒刑，得併科新台幣0000000元以
下罰金；致重傷者，處三年以上十年以下有期徒刑，得併科新台
幣800000元以下罰金。
因過失犯第1項之罪致釀成災害者，處一年以下有期徒刑，得併
科新臺幣六十萬元以下罰金。
第 1 項未遂犯罰之。
犯本條之罰者，其墾殖物、工作物、施工材料及所使用之機具沒
收之。


司法院資訊處製作；財團法人民間司法改革基金會備份。
